【裁判字號】    97,訴,218
【裁判日期】    971231
【裁判案由】    損害賠償
【裁判全文】
臺灣臺北地方法院民事判決               97年度訴字第218號
原      告  甲○○
訴訟代理人  戴森雄律師
被      告  丙○○
訴訟代理人  楊沛生律師
            陳永昌律師
複  代理人  王景暘律師
            乙○○
上列當事人間請求損害賠償事件，本院於民國97年12月10日言詞
辯論終結，判決如下：
    主      文
被告應給付原告新臺幣貳佰貳拾萬元，及自民國九十七年四月一
日起至清償日止，按週年利率百分之五計算之利息。
原告其餘之訴駁回。
訴訟費用由被告負擔百分之八十八，餘由原告負擔。
本判決第一項於原告以新臺幣柒拾萬元為被告供擔保後，得假
執行。但被告如以新臺幣貳佰貳拾萬元為原告預供擔保，得免為
假執行。
原告其餘假執行之聲請駁回。
    事實及理由
壹、程序方面：
    按訴狀送達後，原告不得將原訴變更或追加他訴。但擴張或
    減縮應受判決事項之聲明者，不在此限。民事訴訟法第255
    條第1 項第3 款定有明文。原告於起訴時聲明為：被告應給
    付原告新臺幣（下同）2,434,300 元及自調解聲請書送達被
    告之翌日起至清償日止，按年息5%計算之利息。嗣原告於97
    年8 月8 日提出民事準備書(五)狀變更聲明為：被告應給付原
    告2,514,120 元及其中2,434,300 元自調解聲請書送達被告
    之翌日起，79,820元自97年8 月8 日準備書(五)狀送達被告之
    翌日起，均至清償日止按年息5%計算之利息。核其事後所為
    聲明之變更，係擴張應受判決事項之聲明，揆諸首揭規定，
    應予准許，合先敘明。
貳、實體方面：
一、原告主張：兩造於民國96年4 月9 日簽訂不動產買賣契約書
    ，約定伊以11,000,000元價格向被告購買臺北市大安區○○○路○ 段27 1號10樓房屋與坐落基地及10樓之1 陽臺，伊於
    當日並交付第1 期契約款110,000 元給被告，依補充協議書
    第3 條約定，被告之土地所有權狀及建物所有權狀及一切所
    需過戶文件應於96年6 月29日交付，復依買賣契約第2 條約
    定，俟貸款撥款當日給付尾款9,900,000 元，不意被告屆期
    仍未交付所有權狀及一切所需過戶文件，經仲介人員丁○○
    及代書庚○○、己○○以電話一再催告仍不交出，伊不得已
    於96年9 月7 日以存證信函通知被告解除契約，依買賣契約
    第8 條第4 款約定，如因不可歸責於伊致契約不履行者，被
    告應加倍返還定金，伊自得請求加倍返還所收款項即2,200,
    000 元，再被告遲延給付所有權狀及其他過戶文件，應自96
    年6 月30日起至96年9 月10日契約解除生效止共計71天，每
    日按買賣總價11,000,000元之萬分之3 即3,300 元計算違約
    金，共計234,300 元，又因被告未按契約條款履行，原告支
    付昱冠地政事務所房地產登記費用79,820元，此為解除契約
    所發生損害賠償，依系爭買賣契約第8 條第1 款規定亦得請
    求等語。並聲明：如前揭變更後之聲明所示。
二、被告則以：原告從未定相當期限催告伊履行契約，即逕行解
    除系爭買賣契約，其解除契約應不生效力，原告雖稱有請仲
    介人員丁○○及代書庚○○、己○○以電話催告，惟伊長期
    居住在國外，並未接獲前開人員電話催告，且原告究係於何
    時、何地為催告？均未見其舉證證明之，其主張契約已解除
    而請求加倍返還定金2,200,000 元云云，並無理由。又兩造
    約定買方即原告不得貸款，應以現金給付尾款甚明，所以原
    告應於伊交付買賣標的物移轉登記所需書類及證明文件之同
    時給付尾款，況系爭補充協議書第2 條亦約定：係以尾款給
    付同時辦理交屋手續（係指提出文件、辦理變更登記、現況
    點交等），即已明確約定原告給付尾款之同時，伊始行交付
    所需過戶文件，故本件確實係因原告未依照約定給付尾款，
    伊始未交付所有權狀及一切所需過戶文件，並未遲延給付，
    原告請求自96年6 月30日起至96年9 月10日契約解除生效止
    ，每日按買賣總價11,000,000元萬分之3 計算違約金，並無
    理由。縱認原告請求損害賠償為真，請鈞院依職權酌減違約
    金，系爭買賣契約第8 條違約責任係屬損害賠償約定之性質
    ，如依契約請求加倍返還已支付之第1 期簽約款，應視為因
    不履行債務而生損害之賠償總額，即不得於請求給付違約金
    外，另請求79,820元之損害賠償等語，資為抗辯，並聲明：
    (一)原告之訴及假執行之聲請均駁回。(二)如受不利之判決，願
    供擔保請求宣告免予假執行。
三、兩造不爭執之事實：
(一)、兩造於96年4 月9 日簽訂不動產買賣契約書，約定原告向被
    告購買臺北市大安區○○○路○ 段271 號10樓房屋、10樓之
    1 陽臺及臺北市○○區○○段一小段59地號399/10000 土地
    持份，買賣價金11,000,000元，簽約款1,100,000 元已於簽
    約當日交付被告。又兩造於96年6 月17日另行簽訂補充條款
    ，有不動產買賣契約書及補充協議書影本在卷可按。
(二)、被告於96年9 月4 日委託律師以臺北東門郵局第713 號存證
    信函通知原告，要求原告需於96年9 月10日前以現金支付尾
    款，伊待支付後始依約交付系爭不動產之土地、房屋所有權
    狀及其他應過戶所需文件，並交付房屋，有存證信函影本在
    卷可參。
(三)、原告於96年9 月12日以臺北安和郵局第4708號存證信函通知
    被告解除系爭買賣契約，有存證信函影本在卷可參。
四、兩造主要之爭點及法院之論述：
(一)、原告於96年9月12日發函解除系爭買賣契約是否有效？
(二)、原告得請求之損害賠償為多少？
    茲說明如下：
(一)、原告於96年9月12日發函解除系爭買賣契約是否有效？
１、依雙方所簽訂補充協議書第3 條約定：「賣方（即被告）之
    土地所有權狀，及建物所有權狀，及一切所需過戶文件於96
    年6 月29日以前交付。」系爭買賣契約第8 條第1 款亦約定
    ：「甲乙雙方其中之一方如未按契約條款約定履行，經他方
    催告通知後，無正當理由仍不履行或改正時，他方得逕行解
    除本契約及要求因解除本契約所發生之損害賠償。」是依前
    揭約定，被告應於96年6 月29日前交付系爭房地之所有權狀
    及過戶資料，而其並未依約於96年6 月29日以前交付上開資
    料為其到庭所不否認，另依仲介及處理本件房屋買賣契約之
    東森房屋營業員朱盈隆、代書庚○○、己○○均到庭證稱，
    渠等分別以口頭、打電話、傳簡訊及email 方式催告被告交
    付上開資料等語明確在卷（見本院97年6 月4 日及7 月2 日
    言詞辯論筆錄），原告於96年9 月12日寄發存證信函通知被
    告即日起解除系爭買賣契約，有存證信函內容在卷可憑，原
    告依系爭買賣契約第8 條第1 款約定解除契約，於法有據。
２、被告雖辯稱：兩造並未明確約定系爭房地之交付日期，即屬
    給付無確定期限，故原告應依民法第229 條第2 項、第254
    條規定對於被告為2 次之催告程序後，始得解除契約云云；
    惟查：補充協議書第3 條已載明被告需於96年6 月29日以前
    交付系爭房地之所有權狀及過戶文件，是屬於給付已訂有確
    定期限，被告未依約於96年6 月29日前交付上開資料，即為
    給付遲延，並無民法第229 條第2 項之適用。況依前揭證人
    朱盈隆、庚○○、己○○到庭證述：渠等曾為原告催告被告
    交付上開資料等語，以系爭補充協議書第3 條約定之給付期
    限為96年6 月29日，嗣經前揭證人為催告通知，迄至原告於
    96年9 月12日發函解除契約等情觀之，顯已然經過相當時期
    ，基於交易習慣，原告應得為解除契約之意表示，是被告此
    部分抗辯，洵屬無據。
３、被告另抗辯：依買賣契約之約定原告應以現金給付尾款9,90
    0,000 元，原告未為此道，難指其違約云云，然查：(1)依系
    爭買賣契約第2 條：價額及付款表中第五欄關於尾款部分，
    已勾選「應於貸款撥款當日給付」欄，另在「有無需辦理融
    資貸款」欄位處，亦勾選「有」，有買賣雙方之不動產買賣
    契約書正本附卷可，是原告應於貸款撥款當日給付尾款。再
    依補充協議書第3 約定，被告應於96年6 月29日以前交付系
    爭房地所有權狀及過戶文件，補充協議書第2 條則約定，雙
    方約定以尾款給付同時辦理交屋手續，足見第2 條係約定交
    屋日期，第3 條則約定被告應交付所有權狀及過戶文件之期
    限，兩者約定內容並不相同，被告以補充協議書第2 條約定
    以尾款給付同時辦理交屋手續內容，解釋為兩造係約定原告
    交付尾款時，伊始需交付過戶文件，顯係錯誤解釋該約定內
    容，被告此部分抗辯，亦屬無據。(2)依前揭證人丁○○、庚○○、己○○到庭證稱：簽訂系爭買賣契約時，被告並未要
    求尾款9,900,000 元需以現金支付，是在簽訂系爭補充協議
    書後才要求原告尾款需以現金給付（參見前開言詞辯論筆錄
    ）等語，顯然於簽訂契約當時，雙方並未就以現金支付尾款
    一節達成共識，被告稱兩造有約定尾款應以現金支付，已與
    系爭買賣契約之記載內容不符，況依一般社會上買賣交易之
    習慣，出賣人所在乎者為買受人是否能依約給付買賣價金，
    至買受人係以自身之資力或以貸款方式支付買賣價金，應與
    出賣人無涉，且本件買賣之尾款金額9,900,000 元，並非少
    數，按諸情理，果被告確有要求尾款應以現金交付，就如此
    重要之事，豈有未載明於契約之理？又被告聲請傳喚之證人
    戊○○雖到庭表示，曾聽到被告打電話給代書與仲介詢問本
    件買賣不要貸款一事，且伊也與證人丁○○通話講過此事，
    惟戊○○亦自承：其於簽訂買賣契約當日並不在現場，買賣
    契約是否有特別約定尾款不得以貸款方式支付此條件，係由
    被告處所得知等語，是自難以戊○○前揭證詞遽認被告所言
    為真，是被告辯稱兩造約定買賣尾款需以現金交付云云，尚
    無足採。
(二)、原告得請求之損害賠償為多少？
１、依系爭買賣契約第8 條第4 款約定：「乙方（即被告）若有
    遲延給付，應賠償甲方（即原告）每日按買賣總價萬分之三
    之違約金。如乙方毀約不賣或給付不能或其他違約情事時，
    甲方除得於解除本契約外，乙方應於五日內將所收款項加倍
    返還甲方，以為違約之損害賠償。……」本件被告未依約交
    付所有權狀及過戶資料已堪認定，而原告於簽約當時已交付
    1,100,000 元簽約款予被告，為兩造所不爭，則原告依前揭
    買賣契約第8 條第4 款約定，請求被告加倍返還其所收款項
    即2,200,000 元，為有理由。
２、至於原告主張被告遲延給付所有權狀及其他過戶文件，請求
    被告給付自96年年6 月30日起至96年9 月10日契約解除生效
    止，每日按買賣總價11,000,000元萬分之3 即3,300 元，共
    計234,300 元違約金云云，惟買賣契約第8 條第4 款前段係
    規範被告給付遲延時所應給付之違約金，而後段則規範被告
    毀約不賣、給付不能或有其他違約情事時，原告除得解除契
    約外，尚得請求違約金，是前段之適用情形應為被告給付遲
    延，但原告未解除契約時，原告因被告遲延給付所有權狀及
    過戶資料，嗣並要求原告應以現金方式交付尾款9,900,000
    元，已於96年9 月12日發函解除買賣契約，準此，本件應僅
    得適用系爭買賣契約第8 條第4 款後段之約定，故原告請求
    給付遲延所生之違約金234,300 元部份，為無理由。
３、又原告主張追加請求因解除契約所生之79,820元損害賠償部
    分，雖依系爭買賣契約第8 條第1 款約定云云，查被告未按
    契約條款約定履行，經原告催告通知後，無正當理由仍不履
    行時，原告得逕行解除契約及要求因解除契約所發生損害賠
    償。惟按違約金，除當事人另有訂定外，視為因不履行而生
    損害之賠償總額。其約定如債務人不於適當時期或不依適當
    方法履行債務時，即須支付違約金者，債權人除得請求履行
    債務外，違約金視為因不於適當時期或不依適當方法履行債
    務所生損害之賠償總額，民法第250 條第2 項定有明文。本
    件系爭買賣契約第8 條第4 款約定之違約金，並未明訂其為
    懲罰性違約金，且非以強制履行債務為目的，而僅係約定於
    債務不履行時，被告所應賠償之數額，即屬損害賠償預定性
    質之違約金。原告請求因解除契約所生之損害賠償79,820元
    係支付規費、印花費等相關費用，姑不論依原告提出之昱冠
    地政士事務所房地產登記費用明細表上記載之項目，諸如「
    存證信函」、「假扣押代辦費」、「假扣押裁判費」等，是
    否為必要支出費用，原告既已依系爭買賣契約第8 條第4 款
    請求被告加倍返還已支付之簽約款，應視為因不履行債務而
    生損害之賠償總額，即不得於請求給付違約金外，又請求損
    害賠償，是原告請求被告給付昱冠地政事務所之房地產登記
    費用79,820元部份，亦屬無據。
４、次按約定之違約金額過高者，法院得減至相當之數額，為民
    法第252 條所明定，此規定乃係賦與法院得依兩造所提出之
    事證資料，斟酌社會經濟狀況並平衡兩造利益而為妥適裁量
    、判斷之權限，非謂法院須依職權蒐集、調查有關當事人約
    定之違約金額是否有過高之事實，而因此排除債務人就違約
    金過高之利己事實，依辯論主義所應負之主張及舉證責任。
    況違約金之約定，為當事人契約自由、私法自治原則之體現
    ，雙方於訂約時，既已盱衡自己履約之意願、經濟能力、對
    方違約時自己所受損害之程度等主、客觀因素，本諸自由意
    識及平等地位自主決定，除非債務人主張並舉證約定之違約
    金額過高而顯失公平，法院得基於法律之規定，審酌該約定
    金額是否確有過高情事及應予如何核減至相當數額，以實現
    社會正義外，當事人均應同受該違約金約定之拘束，法院亦
    應予以尊重，始符契約約定之本旨，此有最高法院93年臺上
    字第909 號判決參照。查被告雖請求酌減違約金，然對於約
    定之違約金如何過高，應減至何程度為宜等項，始終未舉證
    以實其說，再參諸被告於訂約時，既同意買賣契約第8 條第
    4 款之約定，應已盱衡其履約之意願、經濟能力、違約時原
    告所受損害之程度等主、客觀因素，而本於自由意識及平等
    地位為自主之決定，揆諸首揭說明，除被告舉證證明約定之
    違約金額過高而顯失公平外，法院對其原為之約定仍應予以
    尊重，況按所收款項加倍計算之違約金，已含有被告原應返
    還之簽約款1,100,000 元計算在內，亦難謂過高，被告上開
    所辯，並無理由。
五、綜上所述，原告依系爭買賣契約第8 條第4 款約定，請求被
    告加倍返還其所收款項2,200,000 元及自起訴狀繕本送達之
    翌日即97年4 月1 日起至清償日止，按年息5%計算之利息，
    為有理由，應予准許，逾此部分之請求，為無理由，應予駁
    回。
六、兩造均陳明願供擔保，聲請宣告假執行或免為假執行，核均
    無不合，爰就原告勝訴部分，分別酌定相當擔保金額准許之
    。至原告敗訴部分，其假執行之聲請，因失所附麗，應予駁
    回。
七、本件事證已臻明確，兩造其餘主張、陳述及所提證據，經審
    酌與本院前揭判斷予審酌，併此敘明。
八、訴訟費用負擔之依據：民事訴訟法第79條。
中    華    民    國    97    年    12    月    31    日
                  民事第四庭    法  官  鄧德倩
以上正本係照原本作成
如對本判決上訴，須於判決送達後20日內向本院提出上訴狀
中    華    民    國    97    年    12    月    31    日
                                書記官  林孔華


司法院資訊處製作；財團法人民間司法改革基金會備份。
